【裁判字號】    97,重上,144
【裁判日期】    970630
【裁判案由】    返還不當得利
【裁判全文】
臺灣高等法院民事判決           97年度重上字第144號
上  訴  人  甲○○
訴訟代理人  蔡宏修律師
            張致祥律師
被 上訴 人  乙○○
            丙○○
共      同
訴訟代理人  謝啟明律師
            杜英達律師
上列當事人間返還不當得利事件，上訴人對於中華民國97年1月
4日臺灣士林地方法院94年度重訴字第356號第一審判決提起上訴
，經本院於97年6月3日言詞辯論終結，判決如下：
    主      文
上訴駁回。
第二審訴訟費用由上訴人負擔。
    事實及理由
一、本件上訴人聲明求為判決：(一)原判決廢棄。(二)被上訴人應連
    帶給付上訴人新台幣（下同）1,500萬元及自起訴狀繕本送
    達之翌日起，至清償日止，按年息5%計算之利息。(三)願供擔
    保請准宣告假執行。
    被上訴人聲明求為判決：(一)上訴駁回。(二)如受不利判決，願
    預供擔保請准宣告免為假執行。
二、上訴人起訴主張：伊於民國 (下同)84 年10月16日與被上訴
    人乙○○簽立合夥契約書 (下稱系爭合夥契約書)，約定伊
    出資1/3，被上訴人乙○○出資2/3，共同經營龍晉殿大禪寺
    ( 下稱龍晉殿)及銷售靈骨塔位之事業 (下稱系爭合夥事業)
    ，龍晉殿並向被上訴人乙○○承租其所有坐落台北縣八里鄉
    ○○里○段渡船頭小段192-1、192-2、199、607-8、607-
    62、607- 173地號土地6筆 (下稱系爭土地)，約定租期自84
    年10月16日起，至94年10月15日止。伊因另有其他事業，乃
    自87年間起，委由被上訴人乙○○執行合夥事務，詎被上訴
    人乙○○於89年3月30日以1,200萬元之價格，將靈骨塔位
    724位銷售予訴外人陳崇貴後，竟將該筆收入侵吞，未記入
    龍晉殿之89年度帳冊內，且靈骨塔位之銷售價格，每位至少
    應為6萬元，故該724位之銷售價格原應為4,344萬元，是伊
    因被上訴人乙○○之背信行為，而受有1,448萬元 (即4,344
    萬元之1/3)之損害；又龍晉殿向被上訴人乙○○承租系爭土
    地時，擋土牆原係附著在系爭土地上，屬租賃物之一部分，
    嗣擋土牆毀損，其修繕費用399萬6,000元原應由出租人即被
    上訴人乙○○負擔，惟被上訴人乙○○竟以龍晉殿之財產支
    付，受有399萬6,000元之不當利益，且龍晉殿所坐落之土地
    地號僅有2筆，被上訴人乙○○竟誆稱共有6筆，每月詐領
    3/10之土地租金，致系爭合夥事業之盈餘減少，伊可得分配
    之盈餘亦隨同減少，顯屬侵害伊之盈餘分配請求權，是被上
    訴人乙○○自應負損害賠償責任；又被上訴人丙○○為龍晉
    殿之員工，負責會計業務，竟於日記帳登載不實，少報靈骨
    塔位之價額，致系爭合夥事業之盈餘減少，伊可得分配之盈
    餘亦隨同減少，是被上訴人丙○○所為之上開登載不實行為
    ，顯係與被上訴人乙○○共同侵害伊之權利等情，爰先在
    1,500萬元之範圍內，對於被上訴人依據共同侵權行為、代
    位之法則、及對於被上訴人乙○○併依據民法第544條之規
    定、不當得利之法則，求為命被上訴人連帶給付1,500萬元
    及加付法定遲延利息之判決。
    被上訴人則以：上訴人所提出之建大會計師事務所所製作之
    龍晉殿89年度至93年度收支表分類帳 (下稱系爭分類帳)，
    乃因系爭合夥事業於93年12月間發生糾紛，經合夥人協調後
    ，同意先由被上訴人乙○○約略編列出上開年度之收入及支
    出帳目後，再由合夥人共同對帳並簽字確認，惟系爭分類帳
    迄未經合夥人簽字確認，上訴人自不得據以主張權利；又龍
    晉殿僅係單純向被上訴人乙○○承租系爭土地，至擋土牆部
    分，則係龍晉殿為其自身建築結構安全所施作，並不在租賃
    範圍內，是被上訴人乙○○自不負修繕義務；又系爭分類帳
    並非被上訴人丙○○所製作，且被上訴人丙○○受僱為龍晉
    殿記帳期間，均係依被上訴人乙○○所提供之原始憑證登載
    帳目，並無登載不實之情事等語，資為抗辯。
三、經查上訴人與被上訴人乙○○於84年10月16日簽訂系爭合夥
    契約書，約定由上訴人出資1/3，被上訴人乙○○出資2/3
    ，共同經營系爭合夥事業，迄未解散；龍晉殿曾於84年10月
    16日向被上訴人乙○○承租系爭土地，嗣於89年間為修復擋
    土牆，而先後二次支出修繕費用360萬元及39萬6,000元；訴
    外人陳崇貴曾於89年3月30日向龍晉殿購買靈骨塔位724位，
    價金共計1,200萬元之事實，為兩造所不爭執，並有系爭合
    夥契約書、龍晉殿寶座永久使用權狀、系爭分類帳、土地租
    賃契約書及地價謄本可證 (見原審士調字卷證物一至證物三
    ；原審重訴字卷14、15、25至30頁)，固堪信為真實。
四、上訴人雖主張被上訴人共同不法侵害伊就合夥事業之盈餘分
    配利得，致伊受有超過1,500萬元之損害，被上訴人乙○○
    並因而受有利益，是被上訴人應連帶負損害賠償責任云云。
    惟為被上訴人所否認，並以前揭情詞置辯；且查：
(一)、按合夥之決算及分配利益，除契約另有訂定外，應於每屆事
    務年度終為之，民法第676條定有明文；又系爭合夥契約書
    並於第6條約定：「每個月結算 (按應為決算之意)盈虧，合
    夥人各按出資比例分攤」，是上訴人依系爭合夥契約書之上
    開約定，固得請求被上訴人乙○○按月決算盈虧。惟按各合
    夥人之出資及其他合夥財產，為合夥人全體之公同共有，民
    法第668條亦定有明文；又各公同共有人之權利及於公同共
    有物之全部，並無所謂其應有部分 (最高法院37年上字第
    6419 號判例參照)，是合夥財產在未經決算盈虧並確定有盈
    餘可得分配前，該合夥財產仍係由合夥人全體公同共有，各
    合夥人尚不得就合夥財產之全部或一部，請求按其出資比例
    分配(最高法院75年度台上字第379號判決參照)。至司法院
    院字第1950號解釋及最高法院44年度台上字第1217號判決，
    均係針對分別共有關係所為之闡釋，尚不得比附援引而適用
    於具公同共有關係之合夥，是上訴人所為伊得按出資比例，
    請求給付合夥之可分財產之主張，殊不足取。
(二)、依系爭合夥契約書前言約定：「立契約書人乙○○ (以下簡
    稱甲方)、甲○○ (以下簡稱乙方)茲就合夥經營靈骨塔事宜
    ，今雙方訂立本合約... 」，足見靈骨塔位之銷售為系爭合
    夥事業之一部分，是被上訴人乙○○於89年間將靈骨塔位
    724位銷售予訴外人陳崇貴之行為，顯係執行合夥事務，故
    其銷售所得價金，全數歸屬合夥財產，在未經決算盈虧前，
    仍屬合夥人全體即上訴人與被上訴人乙○○所公同共有，尚
    非屬被上訴人乙○○之個人財產，且此項財產歸屬之認定，
    並不因系爭分類帳有無記載而有不同，是上訴人在未經決算
    盈虧前，自不得單就上開買賣價金，逕自請求按其出資比例
    1/3予以分配。雖上訴人另主張靈骨塔位每位至少應為6萬元
    ，故上開724位靈骨塔位之銷售價格應為4,344萬元，而非
    1,200萬元云云，並提出84年度對帳單為證 (見原審士調字
    卷證物四)。惟查，上訴人所提出之對帳單係84年度所製作
    ，經核與訴外人陳崇貴係於89年間購買上開靈骨塔位，相隔
    達5年之久，已難同論，自不足憑以認定靈骨塔位於89年間
    仍具有每位至少6萬元之價值。況縱認被上訴人乙○○有賤
    賣上開靈骨塔位或低報買賣價金之行為，其所侵害者亦係合
    夥人全體之權利，而非上訴人個人之權利，且在未經決算盈
    虧之前，亦難遽認上訴人就合夥財產之全部或一部有何盈餘
    分配請求權。至系爭分類帳係由被上訴人乙○○委外製作，
    上訴人既爭執該分類帳之真實性，自不得主張以系爭分類帳
    作為合夥人間已為決算盈虧之依據。何況上訴人亦自認原審
    於審理另件上訴人與被上訴人乙○○間決算合夥盈虧事件 (
    94年度訴字第980號─下稱另件民事事件)時，已為命伊等進
    行合夥盈虧決算之中間判決，並已確定，現正由原執行法院
    委請鑑定機關鑑定中 (見原審重訴字卷102、118頁；本院卷
    61 頁背面)，顯見上訴人與被上訴人乙○○間，確未完成決
    算合夥財產盈虧之程序，尚無盈餘財產分配請求權可言。是
    上訴人以其對於上開724位靈骨塔位買賣價金之盈餘分配請
    求權受有損害為由，依據民法第544條之規定、及共同侵權
    行為、不當得利之法則，請求被上訴人應按上訴人之出資比
    例1/3，連帶賠償上訴人1,448萬元 (其計算式為：4,344萬
    元×1/3＝1,448萬元)，自屬無據。
(三)、次按債權人代位債務人起訴，求為財產上之給付，因債務人
    之財產為總債權人之共同擔保，故訴求所得應直接歸屬於債
    務人，債權人雖亦有代受領第三債務人清償之權限，但係指
    應向債務人給付而由債權人代位受領而言，非指債權人直接
    請求第三債務人對自己清償而言，故債權人代位債務人起訴
    請求給付者，須聲明第三債務人應向債務人為給付之旨，並
    就代位受領為適當之表明，始與代位權行使效果之法理相符
    (最高法院64年度台上字第2916號判決參照)。本件上訴人主
    張被上訴人應連帶給付其1,500萬元本息，既未聲明被上訴
    人應向龍晉殿為給付之旨，亦未就代位受領為適當之表明，
    顯難認係代位龍晉殿對被上訴人起訴，是上訴人在本院所為
    伊係代位龍晉殿向被上訴人追討侵吞款之主張，尤屬無稽。
(四)、末依龍晉殿與被上訴人乙○○間所簽訂之土地租賃契約書第
    1 條記載，龍晉殿所承租之標的物範圍僅係：「八里鄉○○
    里○段渡船頭小段192-1、192-2、199、607-8、607-62、
    607- 173地號等6筆土地，以上所有權全部」 (見原審重訴
    字卷14頁)，並不包括擋土牆設施，是上訴人所為被上訴人
    乙○○應負擔擋土牆修繕費用399萬6,000元之主張，殊不足
    取。又上開土地租賃契約書於84年10月16日簽訂時，上訴人
    既曾參與，並與被上訴人乙○○共同以龍晉殿之負責人名義
    簽署，衡情自應對於龍晉殿所需用之土地面積知之甚詳，詎
    上訴人竟於簽約後經過10年之94年間始提起本件訴訟，主張
    龍晉殿所需用之土地面積僅為系爭土地之其中2筆云云，顯
    與常情有悖，況龍晉殿實際所坐落之土地面積，與其所需用
    之土地面積，本屬二事，應分別以觀，從而，亦難僅憑龍晉
    殿所租用之系爭土地面積與其實際所坐落之土地面積不符，
    即遽認被上訴人乙○○有每月詐領3/10之土地租金之情事。
    況縱認被上訴人乙○○確受有上開399萬6,000元之不當利益
    及每月詐領3/10土地租金之事實，其所侵害者，亦係合夥人
    全體之權利，而非上訴人個人之權利，揆諸上開說明，在未
    經決算盈虧之前，亦難遽認上訴人就合夥財產之全部或一部
    有何盈餘分配請求權。是上訴人以其對於上開擋土牆修繕費
    用及溢付土地租金之盈餘分配請求權受有損害為由，依據民
    法第544條之規定、及侵權行為、不當得利之法則，請求被
    上訴人乙○○應按上訴人之出資比例1/3賠償上訴人損害，
    亦屬無據。又本件上訴人既係依據民法第544條之規定、及
    共同侵權行為、不當得利、代位之法則，請求被上訴人負連
    帶損害賠償責任，經核即與上訴人在另件民事事件係依據合
    夥關係，請求被上訴人乙○○決算合夥盈虧無涉，是本院自
    得斟酌全辯論意旨及調查證據之結果，依自由心證，認定事
    實如上述，無待乎另件民事事件之判決結果。附此敘明。
五、綜上所述，上訴人依據民法第544條之規定、及共同侵權行
    為、不當得利、代位之法則，請求被上訴人連帶給付1,500
    萬元及自起訴狀繕本送達之翌日起，至清償日止，按年息5%
    計算之利息，自屬不應准許。從而，原審所為上訴人敗訴之
    判決，所持理由雖與本院不同，惟其結果並無二致，仍應維
    持，上訴論旨指摘原判決不當，求予廢棄改判，應認為無理
    由，應予駁回。
六、至兩造其餘之攻擊或防禦方法及未經援用之證據，經本院斟
    酌後，認為均不足以影響本判決之結果，自無逐一詳予論駁
    之必要，併此敘明。
七、據上論結，本件上訴應認為無理由，依民事訴訟法第449條
    第2項、第78條，判決如主文。
中    華    民    國    97    年    6    月    30    日
                    民事第六庭
                        審判長法  官  林鄉誠
                              法  官  梁玉芬
                              法  官  許紋華
正本係照原本作成。
如不服本判決，應於收受送達後20日內向本院提出上訴書狀，其
未表明上訴理由者，應於提出上訴後20日內向本院補提理由書狀
（均須按他造當事人之人數附繕本）上訴時應提出委任律師或具
有律師資格之人之委任狀；委任有律師資格者，另應附具律師資
格證書及釋明委任人與受任人有民事訴訟法第466條之1第1項但
書或第2項（詳附註）所定關係之釋明文書影本。
中    華    民    國    97    年    7    月      1    日
                              書記官  潘大鵬
附註：
民事訴訟法第466條之1（第1項、第2項）：
對於第二審判決上訴，上訴人應委任律師為訴訟代理人。但上訴
人或其他法定代理人具有律師資格者，不在此限。
上訴人之配偶、三親等內之血親、二親等內之姻親，或上訴人為
法人、中央或地方機關時，其所屬專任人員具有律師資格並經法
院認為適當者，亦得為第三審訴訟代理人。


司法院資訊處製作；財團法人民間司法改革基金會備份。
